ACORDAO-COMPLETO-2456422

ACÓRDÃO 7/2023 ATA 1/2023 - PRIMEIRA CÂMARA

VISTOS, relatados e discutidos estes autos que tratam de pedido de reexame interposto por Instituto Federal de Educação, Ciência e Tecnologia de Roraima contra o Acórdão 11838/2020-TCU-Primeira Câmara, que apreciou atos de aposentadoria emitidos pelo recorrente;
ACORDAM os Ministros do Tribunal de Contas da União, reunidos em Sessão da Primeira Câmara, ante as razões expostas pelo relator e com fundamento no artigo 48 da Lei 8.443/1992, em:
9.1. conhecer do pedido de reexame, para, no mérito, dar-lhe provimento;
9.2. tornar insubsistente o acórdão recorrido apenas em relação a Obedes Nunes de Castro;
9.3. considerar legal o ato de concessão de aposentadoria a Obedes Nunes de Castro, concedendo-lhe registro;
9.4. encaminhar cópia desta deliberação ao Instituto Federal de Educação, Ciência e Tecnologia de Roraima.

Pedido de reexame em aposentadoria

Primeira Câmara

3. Interessados/Responsáveis/Recorrentes:
3.1. Interessados: Lucia de Fatima Pereira de Oliveira (XXX.709.832-XX); Martha Uchoa Fernandes (XXX.468.912-XX); Obedes Nunes de Castro (XXX.956.877-XX); Samira Brandão Palheta (XXX.397.512-XX).
3.2. Recorrente: Instituto Federal de Educação, Ciência e Tecnologia de Roraima (10.839.508/0001-31).

13.1. Ministros presentes: Benjamin Zymler (na Presidência), Walton Alencar Rodrigues (Relator) e Jorge Oliveira.
13.2. Ministro-Substituto convocado: Weder de Oliveira.

WALTON ALENCAR RODRIGUES

Ministro Vital do Rêgo.

Adoto, como relatório, a instrução elaborada pela Serur (peças 35 e 36) , cuja proposta foi acolhida pelo representante do Parquet especializado (peça 38) :
"INTRODUÇÃO
1.	Trata-se de pedido de reexame interposto pelo Instituto Federal de Educação, Ciência e Tecnologia de Roraima (peças 23 e 34) , contra o Acórdão 11838/2020-TCU-Primeira Câmara, que teve como relator o Excelentíssimo Senhor Ministro Vital do Rêgo.
1.1.	A deliberação recorrida apresenta o seguinte teor:
VISTOS, relatados e discutidos estes autos que tratam de atos de concessão de aposentadoria emitidos pelo Instituto Federal de Educação, Ciência e Tecnologia de Roraima;
ACORDAM os Ministros do Tribunal de Contas da União, reunidos em Sessão da 1ª Câmara, nos termos dos arts. 71, inciso III, da Constituição Federal, 1º, inciso V, e 39, inciso II, da Lei 8.443/1992 e 260, § 1º e 5º, do RITCU e ante as razões expostas pelo Relator, em:
9.1. considerar legais e conceder registro aos atos de concessão de aposentadoria emitidos em favor das ex-servidoras Lúcia de Fátima Pereira de Oliveira (XXX.709.832-XX) e Samira Brandão Palheta (XXX.397.512-XX) ;  
9.2. considerar ilegais e negar registro aos atos de concessão de aposentadoria emitidos em favor das ex-servidoras Martha Uchoa Fernandes (XXX.468.912-XX) e Obedes Nunes de Castro (XXX.956.877-XX) ;
9.2.1. dispensar a devolução dos valores indevidamente recebidos até a data da ciência pelo Instituto Federal de Educação, Ciência e Tecnologia de Roraima, do presente acórdão, com base no Enunciado 106 da Súmula da Jurisprudência do TCU;
9.2.2 determinar ao Instituto Federal de Educação, Ciência e Tecnologia de Roraima que:
9.2.2.1. faça cessar os pagamentos decorrentes dos atos impugnados,  comunicando ao TCU, no prazo de 15 dias, as providências adotadas, nos termos do art. 262, caput, do Regimento Interno do TCU, do art. 8º, caput, da Resolução-TCU 206/2007 e do art. 19, caput, da Instrução Normativa-TCU 78/2018;
9.2.2.2. promova a exclusão da parcela "VB.COMP.ART.15 L11091/05", no valor atual de R$ 322,85, dos proventos da ex-servidora Martha Uchoa Fernandes;
9.2.2.3. emita novos atos, livres das irregularidades apontadas, submetendo-os ao TCU, no prazo de trinta dias, consoante os arts. 262, § 2º, do Regimento Interno do TCU e 19, § 3º, da Instrução Normativa TCU 78/2018;
9.2.2.4. informe aos interessados cujos atos foram apreciados pela ilegalidade que, no caso de não provimento de recursos eventualmente interpostos, deverão ser repostos os valores recebidos após a ciência deste acórdão pelo Instituto Federal de Educação, Ciência e Tecnologia de Roraima;
9.2.2.5. comunique imediatamente aos interessados cujos atos tiveram o registro negado, o teor do presente acórdão, encaminhando ao TCU, no prazo de 30 dias, comprovante das respectivas datas de ciência, nos termos do art. 4º, § 3º, da Resolução-TCU 170/2004 (grifos acrescidos) .
HISTÓRICO
2.	O ato de aposentadoria do Sr. Obedes Nunes de Castro, no cargo de professor do Instituto Federal de Educação, Ciência e Tecnologia de Roraima, com regime de dedicação exclusiva foi julgado ilegal porque a jurisprudência do TCU considera irregular a acumulação de aposentadoria de professor em regime de dedicação exclusiva com outra aposentadoria ou reforma, mesmo que não tenha havido exercício concomitante dos cargos, já que o instituto da acumulação se dirige à titularidade de cargos, empregos e funções públicas, e não apenas à percepção de vantagens pecuniárias (Acórdão 10.956/2015 e 7.985/2017, ambos da 2ª Câmara e 13.719/2018 da 1ª Câmara entre outros) .
EXAME DE ADMISSIBILIDADE
3.	Reitera-se o exame de admissibilidade contido na peça 24, em que se propôs o conhecimento do recurso. O Excelentíssimo Senhor Ministro Walton Alencar Rodrigues, mediante despacho de peça 26, concordou com a Serur, nos termos do artigo 48 da Lei 8.443/1992, c/c os artigos 285 e 286, parágrafo único, do RI/TCU, suspendendo-se os efeitos dos subitens 9.2, 9.2.2, 9.2.2.1 e 9.2.2.3 do Acórdão 11838/2020-TCU-Primeira Câmara.
MÉRITO
4. Delimitação
4.1.	Constitui objeto do presente recurso definir se é possível a acumulação de proventos militar de reforma com a aposentadoria de professor no regime de dedicação exclusiva, na hipótese de o interessado ter ingressado no magistério após a reforma.
5. Da acumulação de proventos de reforma com a aposentadoria de professor no regime de dedicação exclusiva
5.1.	A recorrente aduz que é legal a acumulação de proventos de reforma militar com a aposentadoria de professor no regime de dedicação exclusiva, com base nos seguintes argumentos:
5.2.	O Sr. Obedes foi aposentado compulsoriamente em julho de 2013 e, segundo os próprios dados apresentados pelo TCU, "passou para reserva remunerada em 12/7/1994 e foi reformado na data de 16/7/1999 (ato Sisac 10714952-07-2001-000455-2) , na graduação de Subtenente da Aeronáutica. Em 26/1/1996, o interessado ingressou como professor do Ensino Básico Técnico e Tecnológico e se inativou no referido cargo no regime de dedicação exclusiva".
5.3.	A partir das nomenclaturas extraídas do texto legal, o ingresso no serviço público ocorreu apenas após a inativação do Sr. Obedes, ou seja, quando a forma de remuneração do cargo militar passou a ser por proventos, o que afasta qualquer discussão sobre o instituto da acumulação de cargos na atividade.
5.4.	Inelutavelmente, no caso em tela, o ex-servidor não estava em atividade no cargo militar, pois já se encontrava em reserva remunerada - e pouco tempo depois foi reformado - logo, a dedicação exclusiva no exercício do magistério não restaria prejudicada pelo exercício de outra atividade, pois esta inexistia.
5.5.	No âmbito do Superior Tribunal de Justiça e do Tribunal Regional Federal da 1ª Região, já se consolidou a jurisprudência no sentido de se permitir a cumulação de duas aposentadorias de professor com dedicação exclusiva, dês que a segunda tenha ocorrido após a aposentação na primeira.
5.6.	Inclusive, ainda que o servidor esteja aposentado em cargo com dedicação exclusiva, nada obsta o exercício de nova atividade de professor com dedicação exclusiva, pois, outrossim, não haveria na prática incompatibilidade de horários.
5.7.	O que a exegese da norma, que obsta o exercício de outra atividade pública ou privada por aquele que exerce um cargo em regime de dedicação exclusiva, almeja proteger é justamente assegurar que o ocupante estará inteiramente à disposição da Administração no exercício da docência. 
5.8.	Pergunta-se: no caso concreto, o ex-servidor Obedes Nunes de Castro (054.956.877- 87) comprometeu tal desiderato da legislação em razão de perceber um provento? A resposta é negativa, porque inexistiu exercício concomitante, inferindo-se, a nosso sentir, que não houve ilegalidade no ato do IFRR que concedeu a aposentadoria e que, portanto, a decisão merece ser reformada.
Análise:
5.9.	Cumpre observar que este Tribunal firmou exegese, com caráter normativo, ao responder à consulta formulada pelo Ministro da Defesa, mediante o Acórdão 1151/2013-TCU-Plenário (TC Processo 036.695/2011-4, Sessão de 15/5/2013) , nos seguintes termos:
9.1. conhecer da Consulta formulada pelo Senhor Ministro da Defesa, Celso Amorim, para responder-lhe que, à luz do disposto nos arts. 37, § 10, 142, § 3º, incisos II e III e X, da Constituição Federal e nos arts. 57 e 98 da Lei 6.880/1980, é possível ao militar inativo exercer o cargo de magistério público e acumular os seus proventos da inatividade com os vencimentos do cargo de professor (grifos acrescidos) .
5.10.	São de rigor as judiciosas considerações do Excelentíssimo Senhor Ministro Aroldo Cedraz, por ocasião da apreciação do TC Processo 036.695/2011-4:
31. Nos termos do art. 57 da mencionada Lei 6.880/1980, é possível a acumulação de proventos de inatividade pelos militares transferidos para reserva remunerada ou reformados com proventos do cargo de professor. Dispõe o dispositivo legal em referência que "a proibição de acumular proventos de inatividade não se aplica aos militares da reserva remunerada e aos reformados quanto ao exercício de mandato eletivo, quanto ao de função de magistério ou de cargo em comissão ou quanto ao contrato para prestação de serviços técnicos ou especializados".
32. É oportuno registrar que o citado Estatuto dos Militares foi alterado pela Lei 9.297/1996, a qual deu nova redação a alguns dos seus dispositivos e, inclusive, revogou o inciso XVI e o § 2º daquele normativo legal. Outras normas legais também foram editadas fazendo alterações na redação de artigos da Lei 6.880/1980, a exemplo da Medida Provisória 2.215/2001 e da Lei 8.237/1991.
33. No entanto, em tais alterações legislativas não foi erguida qualquer óbice quanto à vigência do citado art. 57 do Estatuto dos Militares e, por conseguinte, sobre a possibilidade de militares da reserva remunerada ou reformados possam acumular proventos da inatividade com vencimentos de cargo de magistério. De igual sorte, não se tem conhecimento de lei posterior revogando o mencionado dispositivo legal.
5.11.	Esclarecida a possibilidade de cumulação de proventos de reforma com vencimentos de professor, resta perquirir a legalidade da percepção de proventos de reforma com proventos do cargo de professor com dedicação exclusiva.
5.12.	Pois bem. A EC 20/1998 inseriu no art. 37 da Constituição Federal o § 10, segundo o qual:
É vedada a percepção simultânea de proventos de aposentadoria decorrentes do art. 40 ou dos arts. 42 e 142 com a remuneração de cargo, emprego ou função pública, ressalvados os cargos acumuláveis na forma desta Constituição, os cargos eletivos e os cargos em comissão declarados em lei de livre nomeação e exoneração. 
5.13.	Ressalvou-se dessa proibição os inativos, servidores e militares, que, até a data de publicação da EC 20/98, tenham ingressado novamente no serviço público. Veja-se: 
Art. 11 - A vedação prevista no art. 37, § 10, da Constituição Federal, não se aplica aos membros de poder e aos inativos, servidores e militares, que, até a publicação desta Emenda, tenham ingressado novamente no serviço público por concurso público de provas ou de provas e títulos, e pelas demais formas previstas na Constituição Federal, sendo-lhes proibida a percepção de mais de uma aposentadoria pelo regime de previdência a que se refere o art. 40 da Constituição Federal, aplicando-se-lhes, em qualquer hipótese, o limite de que trata o § 11 deste mesmo artigo. 
5.14.	Com base nesse dispositivo, assim discorreu o Excelentíssimo Senhor Ministro do STF Eros Grau, por ocasião da apreciação do MS 24.997:
 (...) 
11. O preceito, outrossim, vedou a concessão de mais de uma aposentadoria pelo regime de previdência dos servidores civis, previsto no art. 40 da Constituição do Brasil. Não há, note-se bem, qualquer menção à concessão de proventos militares, estes previstos nos arts. 42 e 142 da Constituição. 
12. Tendo o impetrante sido reformado na carreira militar em 1980 e, posteriormente, aposentando-se como servidor civil, em 1996, não houve acumulação de proventos decorrentes do art. 40 da Constituição do Brasil, vedada pelo art. 11 da EC 20/98, mas a percepção de provento civil (regime próprio do art. 40 CB/88) cumulado com provento militar (regime próprio do art. 42 CB/88) , situação não abarcada pela proibição da Emenda. (MS 24.997, Rel. Min. EROS GRAU, Tribunal Pleno, DJ de 1/4/2005) 
5.15.	Nesse sentido, vale dizer que, caso o Constituinte Derivado quisesse proibir a percepção cumulativa de proventos de reforma com proventos civis, teria dado a seguinte redação ao art. 11 da EC 20/1998:
Art. 11 - A vedação prevista no art. 37, § 10, da Constituição Federal, não se aplica aos membros de poder e aos inativos, servidores e militares, que, até a publicação desta Emenda, tenham ingressado novamente no serviço público por concurso público de provas ou de provas e títulos, e pelas demais formas previstas na Constituição Federal, sendo-lhes proibida a percepção de mais de uma aposentadoria pelo regime de previdência a que se referem os artigos 40, 42 e 142 da Constituição Federal, aplicando-se-lhes, em qualquer hipótese, o limite de que trata o § 11 deste mesmo artigo (grifos acrescidos) .
5.16.	Corroborando essas considerações, vem à balha o decidido no Ag.Reg. no Agravo de Instrumento 801.096 - Distrito Federal, apreciado pelo STF:
EMENTA: AGRAVO REGIMENTAL NO AGRAVO DE INSTRUMENTO. CONSTITUCIONAL, ADMINISTRATIVO E PREVIDENCIÁRIO. ACUMULAÇÃO DE APOSENTADORIAS MILITAR E CIVIL. INGRESSO NO SERVIÇO PÚBLICO ANTES DA EDIÇÃO DA EMENDA CONSTITUCIONAL Nº 20 DE 1998. POSSIBILIDADE. HIPÓTESE PREVISTA NA RESSALVA DETERMINADA PELO ART. 11 DA REFERIDA EMENDA. AGRAVO REGIMENTAL DESPROVIDO. 
1. A restrição inaugurada pelo art. 11 da EC nº 20/98, no que pertine à impossibilidade de acumulação de proventos de aposentadoria dos servidores civis e dos militares, não se aplicam àqueles que tenham retornado ao serviço público antes da edição da referida emenda, ressalvado, em qualquer caso, o limite do teto remuneratório previsto no art. 37, XI, da CF. Precedentes: ADI 1.328, Plenário, Rel. Min. ELLEN GRACIE, DJ 18.6.2004; AI 483.076-AgR-AgR, rel. Min. GILMAR MENDES, Segunda Turma, DJe 1º.12.2010; RE 382.389-AgR, Segunda Turma, Rel. Min. ELLEN GRACIE, DJe de 10.11.2006.
5.17.	É no mesmo sentido o decidido no AI 747.057-AgR, também apreciado pelo Pretório Excelso:
RECURSO EXTRAORDINÁRIO - APOSENTADORIA - ACUMULAÇÃO. VALORES ORIUNDOS DE REFORMA MILITAR E PROVENTOS - POSSIBILIDADE. A ressalva contida no artigo 11 da Emenda Constitucional nº 20/1998 não exclui o recebimento simultâneo de valores relativos a reforma militar e proventos de aposentadoria de servidor que retornou ao serviço público antes da promulgação da referida Emenda (AI 747.057-AgR, Rel. Min. MARCO AURÉLIO, Primeira Turma, DJe de 16/9/2013) .
5.18.	Observa-se que a exegese do STF baseou-se na interpretação das disposições da EC 20/1998 e, portanto, fundamentada em dispositivos legais.
5.19.	Sobre a importância dos precedentes supracitados, traz-se à colação a doutrina do Ministro José Carlos Moreira Alves:
Os romanos, na época do direito clássico, assim definiam a jurisprudência: "iuris prudentia est diuinarum atque humanarum rerum notitia, iusti atque iniusti scientia" (a jurisprudência é o conhecimento das coisas divinas a humanas, a ciência do justo e do injusto) (in Direito Romano, Vol. I, 10ª Edição, Rio de Janeiro: Forense, 1995, p. 26) .
5.20.	Assim, a pouco e pouco, a jurisprudência ganhou o status de verdadeira fonte do Direito. É nesse sentido o escólio de Cueto Rua:
As sentenças dos juízes são fontes do Direito porque elas inspiram outros juízes, os funcionários administrativos, os legisladores e os integrantes do grupo social, levando-lhes a atuar de uma maneira similar no futuro (apud Octavio Bueno Magano, in Manual de Direito do Trabalho, Parte Geral, 4ª Ed., São Paulo: LTr, 1991, p. 99) .
5.21.	Ora, a situação do Sr. Obedes Nunes de Castro se subsome ao entendimento firmado de forma inteligente e elegante pelo Guardião da Constituição, eis que, conforme mencionado pelo relator a quo, o interessado passou para reserva remunerada em 12/7/1994 e foi reformado na data de 16/7/1999 (ato Sisac 10714952-07-2001-000455-2) , na graduação de Subtenente da Aeronáutica; em 26/1/1996 (antes, portanto, da vigência da EC 20/1998) , ingressou como professor do Ensino Básico Técnico e Tecnológico e se inativou no referido cargo, no regime de dedicação exclusiva.
5.22.	Pois bem. É tamanha a importância do princípio da igualdade, que assim dispôs o Constituinte Originário no preâmbulo e no art. 5º da Lei Maior de 1988: 
 Preâmbulo. Nós, representantes do povo brasileiro, reunidos em Assembleia Nacional Constituinte para instituir um Estado Democrático, destinado a assegurar o exercício dos direitos sociais e individuais, a liberdade, a segurança, o bem-estar, o desenvolvimento, a igualdade e a justiça como valores supremos de uma sociedade fraterna, pluralista e sem preconceitos, fundada na harmonia social e comprometida, na ordem interna e internacional, com a solução pacífica das controvérsias, promulgamos, sob a proteção de Deus, a seguinte CONSTITUIÇÃO DA REPÚBLICA FEDERATIVA DO BRASIL.
Art. 5º Todos são iguais perante a lei, sem distinção de qualquer natureza, garantindo-se aos brasileiros e aos estrangeiros residentes no País a inviolabilidade do direito à vida, à liberdade, à igualdade, à segurança e à propriedade (grifos acrescidos) .
5.23.	Sobre o princípio da igualdade, acrescente-se a doutrina de Luiz Flávio Gomes:
Por força do princípio da igualdade, como se percebe, ganha extraordinária força o precedente judicial. Mas não se trata de conferir-lhe força vinculante erga omnes, tal como se dá no sistema do stare decisis. O precedente tem relevância perante o órgão jurisdicional que adotou determinada solução para o litígio. Firmada sua primeira posição, em casos idênticos, urge o mesmo tratamento, sob pena de aplicação desigual da lei, em flagrante violação ao princípio da igualdade. Não existem cidadãos iguais, sem iguais decisões judiciais para casos idênticos. Logo, dentro do modelo democrático e independente de Magistratura, urge a construção de um princípio fundamental: o juiz está vinculado ao seu precedente. Tratando-se de decisão coletiva, o Tribunal ou parcela dele está vinculado ao seu precedente. Pois só observando o precedente é que se dará para situações idênticas o mesmo (e igual) tratamento jurídico. A relevância dessa construção é extraordinária quando se considera um Tribunal com poucos membros (STF, por exemplo) Firmado um determinado entendimento pelo seu Órgão Pleno, urge seu acolhimento em casos futuros (grifos acrescidos) (in A Dimensão da Magistratura: no estado constitucional e democrático de direito: independência judicial, controle judiciário, legitimação da jurisdição, politização e responsabilidade do juiz. São Paulo: Editora Revista dos Tribunais, 1997, fls.  238/9) .
5.24.	Corroborando as considerações supracitadas, é oportuna a advertência do Tribunal Constitucional da Espanha no precedente STC 108/1988:
Um mesmo juiz ou tribunal não pode modificar o sentido das decisões adotadas anteriormente em casos substancialmente idênticos, a não ser que se aparte conscientemente dele, oferecendo uma fundamentação suficiente e razoável que motive a mudança de critério [...] (apud Augusto César Leite de Carvalho, in Princípios de Direito do Trabalho sob a perspectiva dos Direitos Humanos. São Paulo: LTr, 2018, p. 57) .
5.25.	De mais a mais, tenha-se presente o ensinamento de Celso Antônio Bandeira de Mello:
 (...) por via do princípio da igualdade, o que a ordem jurídica pretende é a impossibilidade de desequiparações fortuitas ou injustificadas (apud Maria Sylvia Zanella Di Pietro, in Direito Administrativo, 30 ed., Rio de Janeiro: Forense, 2017, p. 754) .
5.26.	A doutrina supracitada, pela aplicação do princípio da igualdade, aplaina de lés a lés possíveis dúvidas quanto a se considerar legal a aposentadoria em reexame, eis que fundamentada em decisão do Pretório Excelso (Ag.Reg. no Agravo de Instrumento 801.096 - Distrito Federal) , segundo a qual a restrição inaugurada pelo art. 11 da EC nº 20/98, no que tange à impossibilidade de acumulação de proventos de aposentadoria dos servidores civis e dos militares, não se aplica àqueles que tenham retornado ao serviço público antes da edição da referida emenda, ressalvado, em qualquer caso, o limite do teto remuneratório previsto no art. 37, XI, da CF.
5.27.	Ad argumentandum tantum, com finalidade proléptica, quanto à corrente jurisprudencial do TCU dissonante da tese que ora se defende, vem à baila a doutrina de Manoel Antônio Teixeira Filho:
O que se deve levar em conta, conforme entendemos, para o fim de definir se a sentença está convenientemente fundamentada, é o fato de as razões e os argumentos manejados pelo juiz serem juridicamente sustentáveis, ainda que, como dissemos, estejam, eventualmente, em dissonância com a orientação em voga na doutrina e jurisprudência. Afinal, a História do pensamento humano está repleta de opiniões heterodoxas que, tempos depois, se tornaram prevalecentes, seja pela excelência dos argumentos em que se basearam, seja por motivos de ordem política e o mais (in A sentença no processo do trabalho, 4. Ed., São Paulo: LTr, 2010, p. 315) .
5.28.	Observa-se que a submissão dos juízes somente à lei, e não à jurisprudência, não é uma idiossincrasia do Direito brasileiro, mas encontra ressonância na Alemanha, na Áustria, na Dinamarca, na Espanha, na França, na Grécia, na Irlanda, na Itália e em Portugal, conforme pontuam Jorge Luiz Souto Maior e Valdete Souto Severo:
	Na Alemanha, há disposição expressa no sentido de que "os juízes são independentes e somente se submetem à lei" (art. 97) . Na Áustria, "Os juízes são independentes no exercício de suas funções judiciárias" (art. 87) . Na Dinamarca, "No exercício de suas funções os magistrados devem se conformar à lei" (art. 64) . Na Espanha, "A justiça emana do povo e ela é administrada em nome do rei por juízes e magistrados que constituem o poder judiciário e são independentes, inamovíveis, responsáveis e submetidos exclusivamente ao império da lei" (art. 117) . Há também norma dispondo que "Toda pessoa tem o direito de obter a proteção efetiva dos juízes e tribunais para exercer seus direitos e seus interesses legítimos, sem que em nenhum caso esta proteção possa lhe ser recursada" (art. 24) .
	No mesmo pórtico, o ordenamento jurídico francês prevê: "O presidente da República é garante da independência da autoridade judiciária. Ele é assistido pelo Conselho superior da magistratura. Uma lei orgânica traz estatuto dos magistrados. Os magistrados de carreira são inamovíveis" (art. 64) . Na Grécia, há disposição no sentido de que: "A justiça é composta por tribunais constituídos de magistrados de carreira que possuem independência funcional e pessoal" (art. 87-1) e de que "No exercício de suas funções, os magistrados são submetidos somente à Constituição e às leis; eles não são, em nenhum caso, obrigados a se submeter a disposições contrárias à Constituição" (art. 87-2) . Na Irlanda, "Os juízes são independentes no exercício de suas funções judiciárias e submetidos somente à presente Constituição e à lei (art. 35-2) . Na Itália: "A justiça é exercida em nome do povo. Os juízes se submetem apenas à lei" (art. 101) . Em Portugal, "os juízes são inamovíveis. Eles não poderão ser multados, suspensos, postos em disponibilidade ou exonerados de suas funções fora dos casos previstos pela lei" (art. 218-1) . E mais: "os juízes não podem ser tidos por responsáveis de suas decisões, salvo exceções consignadas na lei" (art. 218-2) (in O Processo do Trabalho como instrumento do Direito do Trabalho e as ideias fora de lugar do Novo CPC. São Paulo: LTr, 2015, p.115) .
5.29.	Ante esses ponderosos argumentos, entende-se que este Tribunal deva interpretar a cumulação de proventos militares e civis segundo a orientação do STF, à luz da EC 20/1998, e não guiado por precedentes jurisprudenciais que não informam um norte seguro a ser seguido. 
5.30.	Posta assim a questão, entende-se que o juiz tem o dever de se rebelar, de reagir, de não ceder, de reafirmar a sua independência, e não se curvar ao entendimento de outros juízes, proferindo decisões contrárias à sua convicção jurídica, pois é isto que a humanidade, que debruçou sobre o direito toda a regulação das relações de poder, espera dele. Sobre o tema, traz-se à colação a doutrina de Jorge Luiz Souto Maior e Valdete Souto Severo:
 (...) o juiz tem o dever de se rebelar, de reagir, de não ceder, de reafirmar a sua independência, pois é isto que a humanidade, que debruçou sobre o direito toda a regulação das relações de poder, espera dele. Um juiz que, por conveniência, se curva ao entendimento de outros juízes, proferindo decisões contrárias à sua convicção jurídica; que, por comodidade, aplica uma lei que fere a Constituição ou algum preceito dos direitos humanos ou direitos fundamentais; que, por receio de qualquer natureza ou medo, acaba cumprindo uma "ordem" ilegal; ou que, meramente, se abstém de "denunciar" as ameaças que sofra com relação à sua independência; que não exerce com liberdade e responsabilidade as suas atribuições, deixa de ser digno da função que exerce, perde, enfim, na essência, a designação de um autêntico magistrado e quem perde com isto é toda a sociedade (in O Processo do Trabalho como instrumento do Direito do Trabalho e as ideias fora de lugar do Novo CPC. São Paulo: LTr, 2015, p. 107-108) 
5.31.	No mesmo sentido, registra-se o conselho de Benedito Calheiros Bonfim:
A dócil submissão à jurisprudência estiola o espírito criador do advogado e do juiz. São os descontentes e os inconformados os propulsores do progresso, raciocínio válido também no campo da ciência do Direito (in Conselhos aos jovens advogados, 3ª Ed., Niterói, RJ: Impetus, 2012, p. 187) .
5.32.	Corroborando essas ideias, assevera Carnelutti:
As incertezas e contrastes da jurisprudência são como os poros através dos quais o Direito respira a Justiça. E, quando, pelo feiticismo da uniformidade, os juízes descansam nas soluções feitas, e o conjunto de máximas adquire na prática o valor de um código desmedido, cerra-se a via normal de renovação do Direito (apud João de Lima Teixeira Filho, in Instituições de Direito do Trabalho, 15ª ed., Volume I, São Paulo: LTr, 1995, p. 167) 
5.33.	Quanto ao regime de dedicação exclusiva, cumpre extrair a sua essência, ou seja, a finalidade de sua instituição. Nesse sentido, deve-se ter presente a doutrina de Ronaldo Poletti:
O criador de todo o direito é o fim e não existe nenhuma proposição jurídica que não tenha sua origem em um fim, isto é, em um motivo prático (grifos acrescidos) (in Filosofia e Direito - Direito e Filosofia - 1. Ed. Brasília: Zakarewicz Editora, 2019, p. 267) 
5.34.	Sendo assim, arremata Carlos Maximiliano:
O Direito não é uma escolástica; é uma face da vida social. O fim prático (teleológico) vale mais do que a Lógica Jurídica. O homem não é feito com os princípios; os princípios é que são feitos para o homem. Muitas vezes o próprio dispositivo, intencionalmente ou não, vai além, ou se detém aquém do fim para que foi promulgado." (grifos acrescidos) (in Hermenêutica e Aplicação do Direito, 15ª Edição, Rio de Janeiro: Forense, 1995, p. 155) 
[...] o fim para que foi inserto o artigo na lei sobreleva a tudo. Não se admite interpretação estrita que entrave a realização plena do escopo visado pelo texto. Dentro da letra rigorosa dele procure-se o objetivo da norma suprema; seja este atingido, e será perfeita a exegese (grifos acrescidos) (o.c., p. 313/4) .
5.35.	Destarte, dada a importância de se perquirir a finalidade da norma, cumpre observar que o elemento teleológico da instituição do regime de dedicação exclusiva foi assegurar que o seu ocupante estará inteiramente à disposição da Administração no exercício da docência, o que, de forma alguma, restou violado pelo interessado, eis que, na condição de inativo da Aeronáutica, poderia se dedicar integralmente aos misteres docentes. 
5.36.	A soma vetorial de todas essas considerações, no concerto sistemático, ou na ponderação entre elas, resulta num sólido arrazoado no sentido de se considerar legal o ato de aposentadoria de peça 9, do Sr. Obedes Nunes de Castro, no cargo de professor do Instituto Federal de Educação, Ciência e Tecnologia de Roraima, no regime de dedicação exclusiva e, por via de consequência, deve-se dar provimento ao presente pedido de reexame.
CONCLUSÃO
6.	Ex positis, conclui-se que, no caso sub examine, é possível a acumulação de proventos de reforma com a aposentadoria de professor no regime de dedicação exclusiva e, por via de consequência, deve-se dar provimento ao presente recurso.
PROPOSTA DE ENCAMINHAMENTO
7.	Ante o exposto, submetem-se os autos à consideração superior, propondo-se que o Tribunal de Conta da União:
	a) conheça do presente pedido de reexame, para, no mérito, dar-lhe provimento, no sentido de se considerar legal o ato de aposentadoria de peça 9, determinando-se o seu registro;
	b)  informe à recorrente e demais interessados do acórdão a ser proferido, destacando que o relatório e o voto que o fundamentam podem ser acessados por meio do endereço eletrônico www.tcu.gov.br/acordaos."

Daniel Gustavo Santos Roque (311195/OAB-SP) e Daniel Oliveira Nobrega (16504/OAB-PB), representando Instituto Federal de Educação, Ciência e Tecnologia de Roraima.

Procurador Júlio Marcelo de Oliveira.

APOSENTADORIA. INSTITUTO FEDERAL DE EDUCAÇÃO, CIÊNCIA E TECNOLOGIA DE RORAIMA. ACUMULAÇÃO DE APOSENTADORIA NO CARGO DE PROFESSOR DE MAGISTÉRIO SUPERIOR EM REGIME DE DEDICAÇÃO EXCLUSIVA COM REFORMA. JULGAMENTO PELA ILEGALIDADE. PEDIDO DE REEXAME. ARGUMENTOS CAPAZES DE ALTERAR O ENTENDIMENTO FIRMADO NO ACÓRDÃO RECORRIDO. PROVIMENTO.

APOSENTADORIA (APOS)

Secretaria de Recursos (Serur); Secretaria de Fiscalização de Integridade de Atos e Pagamentos de Pessoal e de Benefícios Sociais (Sefip).

Trata-se de pedido de reexame interposto por Instituto Federal de Educação, Ciência e Tecnologia de Roraima contra o Acórdão 11838/2020-TCU-Primeira Câmara, da relatoria do E. Ministro Vital do Rêgo, que apreciou quatro atos de concessão de aposentadoria emitidos pelo recorrente.
Por ocasião da deliberação recorrida, este Tribunal julgou ilegal o ato emitido em favor de Obedes Nunes de Castro, em razão da acumulação de aposentadoria de professor em regime de dedicação exclusiva com reforma militar.
O recorrente alega que referida acumulação é possível, tendo em vista que o interessado ingressou no magistério após a reforma.
A Serur e o MP/TCU propõem conhecer do recurso, para, no mérito, dar-lhe provimento.
Ratifico o conhecimento do recurso, por atender os requisitos atinentes à espécie.
Quanto ao mérito, acolho na íntegra as conclusões dos pareceres precedentes, incorporando-as às minhas razões de decidir.
O interessado Obedes Nunes de Castro, na carreira militar, passou para a reserva remunerada em 12/7/1994 e foi reformado em 16/7/1999. Em 26/1/1996, ingressou como professor do Ensino Básico Técnico e Tecnológico do IFRR e inativou-se no referido cargo, no regime de dedicação exclusiva.
Como observou a unidade instrutora, esta Corte entendeu, em sede de consulta, que "é possível ao militar inativo exercer o cargo de magistério público e acumular os seus proventos da inatividade com os vencimentos do cargo de professor" (Acórdão 1151/2013-TCU-Plenário, da relatoria do E. Ministro Aroldo Cedraz) .
Embora a Emenda Constitucional 20/1998 tenha vedado a percepção simultânea de proventos de aposentadoria de servidores civis e de militares (§ 10 do art. 37 da Constituição Federal) , o art. 11 da EC 20/1998 ressalva que a vedação não se aplica aos inativos que, até a publicação da referida emenda, tenham ingressado novamente no serviço público por concurso público.
Nessa linha, é a jurisprudência do STF, que assim decidiu no âmbito do AgR no AI 801.096/DF, da relatoria do E. Ministro Luiz Fux (Primeira Turma, j. 6/12/2011, DJe 19/12/2011) :
EMENTA: AGRAVO REGIMENTAL NO AGRAVO DE INSTRUMENTO. CONSTITUCIONAL, ADMINISTRATIVO E PREVIDENCIÁRIO. ACUMULAÇÃO DE APOSENTADORIAS MILITAR E CIVIL. INGRESSO NO SERVIÇO PÚBLICO ANTES DA EDIÇÃO DA EMENDA CONSTITUCIONAL Nº 20 DE 1998. POSSIBILIDADE. HIPÓTESE PREVISTA NA RESSALVA DETERMINADA PELO ART. 11 DA REFERIDA EMENDA. AGRAVO REGIMENTAL DESPROVIDO. 
1. A restrição inaugurada pelo art. 11 da EC nº 20/98, no que pertine à impossibilidade de acumulação de proventos de aposentadoria dos servidores civis e dos militares, não se aplicam àqueles que tenham retornado ao serviço público antes da edição da referida emenda, ressalvado, em qualquer caso, o limite do teto remuneratório previsto no art. 37, XI, da CF. Precedentes: ADI 1.328, Plenário, Rel. Min. ELLEN GRACIE, DJ 18.6.2004; AI 483.076-AgR-AgR, rel. Min. GILMAR MENDES, Segunda Turma, DJe 1º.12.2010; RE 382.389-AgR, Segunda Turma, Rel. Min. ELLEN GRACIE, DJe de 10.11.2006. (...) 
No que tange ao regime de dedicação exclusiva, houve sua observância, visto que o militar, na condição de inativo da Aeronáutica, estava inteiramente à disposição da Administração no exercício da docência.
Por esses motivos, deve ser dado provimento ao presente recurso, para julgar legal o ato de concessão de aposentadoria a Obedes Nunes de Castro, concedendo-lhe registro.
Ante o exposto, voto por que o Tribunal adote o Acórdão que ora submeto à apreciação deste Colegiado.
TCU, Sala das Sessões, em 24 de janeiro de 2023.
WALTON ALENCAR RODRIGUES 
Relator